【裁判字號】    99,上易,207
【裁判日期】    990610
【裁判案由】    家暴傷害
【裁判全文】
臺灣高等法院臺南分院刑事判決         99年度上易字第207號
上  訴  人
即  被  告  乙○○
上列上訴人因家暴傷害案件，不服臺灣臺南地方法院九十八年度
易字第一０一二號中華民國九十九年二月九日第一審判決（起訴
案號：臺灣臺南地方法院檢察署九十八年度營偵字第八一一號）
，提起上訴，本院判決如下：
    主  文
原判決撤銷。
乙○○傷害人之身體，累犯，處有期徒刑貳月，如易科罰金，以
新臺幣壹仟元折算壹日；又傷害人之身體，累犯，處有期徒刑
月，如易科罰金，以新臺幣壹仟元折算壹日。應執行有期徒刑肆
月，如易科罰金，以新臺幣壹仟元折算壹日。
    事  實
一、乙○○與甲○○為夫妻關係，屬家庭暴力防治法第三條第一
    款之家庭成員，同住在臺南縣東山鄉東山村東山四七二號。
    乙○○曾於民國九十三年間，因傷害案件，經原審法院以九
    十二年度營簡字第五四一號判處有期徒刑五月確定，於九十
    三年七月二十八日易科罰金執行完畢，仍不知悔改，於九十
    八年四月七日上午十一時許，因不滿甲○○要求其繳清小孩
    與甲○○之健保費用並阻止其駕車外出，而與甲○○發生爭
    吵，竟基於傷害人身體之故意，在上開住處外及三樓房間內
    ，徒手毆打甲○○，致甲○○受有左手前臂瘀腫2×2公分、
    左手肘瘀腫3×3公分、右手前臂瘀腫1.5×1公分、右手肘瘀
    腫5×5公分等傷害。經甲○○報警處理，警員到場後，即請
    乙○○、甲○○返回警局調查，後因甲○○表示要與公婆商
    量後再決定是否對乙○○提出傷害告訴，警員即讓乙○○先
    行離開，甲○○則於前往陳碧宗診所驗傷，將診所出具之診
    斷證明書交予警員後，始返回上開住處。俟同日下午五時許
    ，甲○○返家後，乙○○即以「妳回來做什麼，這裡又不是
    妳的家」等語欲驅趕甲○○離開其住處，甲○○未加置理，
    乙○○竟另行基於傷害人身體之故意，在上開住處一樓客廳
    及屋外，徒手毆打甲○○，致甲○○受有頭部多處挫傷、下
    巴挫傷、頸部挫傷、腹部多處挫傷、背部挫傷、右足踝挫傷
    及雙上肢多處挫傷等傷害。
二、案經甲○○訴由臺南縣警察局白河分局報請臺灣臺南地方法
    院檢察署檢察官偵查起訴。
    理  由
壹、證據能力部分：
一、按「被告以外之人於審判外之言詞或書面陳述，除法律有規
    定者外，不得作為證據」、「被告以外之人於審判外之陳述
    ，雖不符前四條（即刑事訴訟法第一百五十九條之一至第一
    百五十九條之四）之規定，而經當事人於審判程式同意作為
    證據，法院審酌該言詞陳述或書面陳述作成時之情況，認為
    適當者，亦得為證據。當事人、代理人或辯護人於法院調查
    證據時，知有第一百五十九條第一項不得為證據之情形，而
    未於言詞辯論終結前聲明異議者，視為有前項之同意」，刑
    事訴訟法第一百五十九條第一項、第一百五十九條之五分別
    定有明文。準此，本判決下列所引用之被告以外之人於審判
    外之供述或非供述證據，被告乙○○於原審及本院言詞辯論
    終結前，均未爭執其證據能力（原審卷第七九至八十頁；本
    院卷第二０頁、第二九至三０頁），本院審酌各該證據均非
    違法蒐證取得之證據，並無證據力明顯過低之情形，復經本
    院於審判期日就上開證據依法進行調查、辯論，依上開規定
    應有證據能力。
二、次按證人已由法官合法訊問，且於訊問時予當事人詰問之機
    會，其陳述明確別無訊問之必要者，不得再行傳喚；又當事
    人、代理人、辯護人或輔佐人聲請調查之證據，法院認為不
    必要者，得以裁定駁回之。「待證事實已臻明瞭無再調查之
    必要者」、「同一證據再行聲請者」，應認為不必要，刑事
    訴訟法第一百九十六條、第一百六十三條之二第一項、第二
    項第三款、第四款分別定有明文。本件上訴人即被告乙○○
    於行準備程序時聲請傳訊證人即警員魏志文到庭詰問，惟證
    人魏志文業經原審傳喚到庭，並經被告行使詰問權（原審卷
    第四三至四七頁），而被告聲請傳喚上開證人之待證事實，
    均已經證人於原審證述明確而顯無再予訊問之必要，揆諸上
    開條文之規定，此部分之聲請應認為不必要而不再傳喚，應
    予駁回（本院卷第二八頁背面）。
貳、實體部分：
一、訊之被告乙○○固坦承有於九十八年四月七日上午十一時許
    及同日下午五時許，分別在其前開住處與告訴人甲○○發生
    爭吵等情，惟矢口否認有何傷害告訴人之犯行，辯稱：伊沒
    有打告訴人，她的傷勢不是伊造成，而是別人打的云云（偵
    查卷第九頁、原審卷第十五頁）。
二、經查：
  (一)被告於上開時、地，前後二次毆打告訴人之事實，業經證人
    即告訴人甲○○於原審審理時到庭證訴：九十八年四月七日
    上午十一時許，因被告跟伊約好當天早上要去繳納小孩及伊
    的健保費用，伊一直詢問被告到底何時才可以繳納健保費。
    之後被告要出門，伊就跟著被告走出去，但被告不讓伊跟，
    情急之下，伊就將被告的車鑰匙拿走，二人在住處外面起了
    爭執，被告打伊一巴掌，然後追著伊要把車鑰匙拿回去，因
    為伊會怕，就抱著小孩往三樓衝，並把房門反鎖，被告也追
    到三樓，一直踹門，問伊要不要開門，伊說不肯。之後被告
    就下樓拿備用鑰匙開車出門。過了五、六分鐘，他又折返，
    衝到三樓踹門，因為伊會怕不肯開門，他一直踹到門壞掉，
    用手打開門進入房間，踹伊的肚子，及徒手打伊，伊二隻手
    都有瘀青，其中一隻手的手腕也有瘀青。伊就拿手機報警，
    警察還沒有到之前，被告還有打伊，警員約三、四分鐘之後
    到達。警察有請伊二人到警局作筆錄，被告先製作筆錄，被
    告作完筆錄伊才作筆錄，伊作完筆錄時已經下午四、五點左
    右。伊回家後，被告就問伊「妳回來做什麼，這裡又不是妳
    的家」。伊不理他，就把小孩抱到浴室準備洗澡，因為伊有
    鎖門，被告就踹門，把門踹壞進入浴室後，伊怕被告會動手
    ，所以就把小孩抱出來客廳，被告當場拿香煙作勢要戳伊眼
    睛，伊反抗，被告就以右手勒住伊的脖子，伊就咬被告的手
    ，他鬆手時，伊就衝到外面；被告跟著伊跑出來，他在門口
    外面又徒手打伊、踢伊，他踢伊肚子，伊會痛蹲下來，他就
    用腳踢伊全身等語明確（原審卷第三四至三五頁）；核與證
    人即承辦警員魏志文於原審審理中證述：當天接獲一一○報
    案，於上午約十點、十一點多前往案發現場，印象中報案人
    在樓上門壞掉的那個房間，門已經壞掉，伊去時他們口頭上
    還是有爭吵，被告說他的手機被告訴人弄壞，告訴人說被告
    打他，所以伊有在現場照相，並請他們一起回警局。伊在現
    場約待了一小時，伊用警車載被告到派出所，告訴人則是自
    己騎車前往。當天因為告訴人表示要跟公公、婆婆商量，沒
    有立刻提告，所以並未移送被告。伊有告誡他們二人回去不
    要再爭吵，另外還有請告訴人先去驗傷。當天是被告先離開
    。伊讓告訴人回家之前，告訴人已經先去診所驗傷並將驗傷
    單交給伊等語（原審卷第四四頁、第四六頁）；及目擊證人
    王筱梅於原審審理中證述：案發當日上午伊有上班，伊上午
    十二點下班回來，看到告訴人在哭，伊問她為何在哭，她說
    她先生打她，她要去警局作筆錄。到晚上時，他們好像又在
    吵架，伊聽到告訴人叫「阿蓮、阿蓮（證人的小名），幫我
    叫救護車！」，伊就幫忙打電話叫救護車，之後伊要跑去告
    訴告訴人伊已經叫救護車時，就看到告訴人已經趴在伊家前
    面的地上。伊有看到被告打告訴人，伊當時還跟被告說「你
    要打就把她打死好了，為何要把她打成這麼嚴重」。被告除
    了用腳踢外也有用手打告訴人。之後救護車先到，警察來的
    時候，告訴人已經坐救護車去醫院了等情（原審卷第七七至
    七八頁反面），大致相符。參以證人魏志文僅係負責處理本
    案之員警，而證人王筱梅則為被告與告訴人之鄰居，證人魏
    志文、王筱梅與被告間既無任何過節或嫌隙，其二人與告訴
    人亦非親非故，堪認上開證人並無設詞攀誣被告，或蓄意附
    和告訴人之動機，其二人所為前揭證詞，自可採信。
  (二)被告雖否認有何傷害告訴人之行為，並辯稱：告訴人之傷勢
    是他人所造成云云。然被告於警詢中先是辯稱：是告訴人拿
    遭伊毀損之鋁門板要丟伊時，自己遭房門割傷云云（警卷第
    二至三頁），嗣於原審審理中又改以上詞置辯，已難遽認上
    開辯解為可採。再者，被告於原審審理中並不否認有於九十
    八年四月七日上午十一時許與告訴人爭吵乙情（原審卷第八
    ０頁反面）；而告訴人於同日前往陳碧宗診所驗傷時，經醫
    師診斷後認受有左手前臂瘀腫2×2公分、左手肘瘀腫3×3公
    分、右手前臂瘀腫1.5×1公分、右手肘瘀腫5×5公分等傷害
    ，有該診所於同日所出具之診斷證明書一紙可資佐證（警卷
    第十七頁）。雖上開診斷證明書上並未記載告訴人實際就診
    之時間，惟陳碧宗診所函覆稱因告訴人係以自費方式就診，
    所以並無其確實就醫時間之記錄，但可確定告訴人係於九十
    八年四月七日下午二時至六時之門診時間求診並開立診斷證
    明書，有陳碧宗診所於九十八年六月十八日出具之書函一件
    在卷足憑（偵查卷第十一頁），則由上開陳碧宗診所之函覆
    內容可知，告訴人確係先於上午十一時許在其住處與被告發
    生衝突，之後才於陳碧宗診所下午之門診時間前往該診所就
    醫無誤。參以證人王筱梅於原審審理中證稱：案發當天中午
    十二點伊下班遇見告訴人時，告訴人有告訴伊她有受傷，並
    出示她的傷口，伊看到她手上有瘀青等語（原審卷第七九頁
    ）；及證人警員魏志文於原審審理中證述：告訴人回家之前
    ，已經先去診所驗傷，並將驗傷單交給伊等情無訛（原審卷
    第四六頁），在在顯示告訴人指訴曾於九十八年四月七日上
    午十一時許在其住處遭被告傷害乙節，確與事實相符，而可
    採信。
  (三)被告上訴理由以該日上午十一時許之衝突事件，是因告訴人
    搶走上訴人之手機，上訴人想拿回自己之手機，才會去敲告
    訴人房間的門，告訴人拒不開門，上訴人方有踹門之動作，
    但上訴人只是踹壞門下方之門板，門依然是鎖住，上訴人並
    未進入房間內，且當時告訴人已報警處理，上訴人遂留在門
    外等候警察前來處理云云，而否認傷害被害人，然參之卷附
    之照片顯示（警卷第十二頁），上開房間門把係屬於喇叭鎖
    ，而房門之下半部已變形而被踹破出約三分之一的大破洞，
    伸手即可將上開門把打開，有上開照片二張在卷可參，實已
    喪失門鎖之功能，故被告辯稱伊「只是踹壞門下方之門板，
    門依然是鎖住」云云，顯與實情不符，再印證證人魏志文於
    原審審理中之證述，伊到現場時，他們口頭上還是有爭吵等
    情，以被告氣急而踹壞門板後，豈有不進入房間而遂行其破
    壞房門之目的！故被告前揭上訴理由顯與事實不符而無足採
    。
  (四)至被告另於同日下午五時許，在其住處門口毆打告訴人之事
    實，亦據目擊證人王筱梅證述在卷，被告空言否認犯行，已
    難憑採。況證人王筱梅復證述：其有幫告訴人叫救護車，救
    護車先到警察才到等情，已如前述；另臺南縣警察局白河分
    局東山分駐所值班員警吳福順在接獲本件報案後，於同日下
    午五時十分許，即趕抵現場乙情，亦有臺南縣警察局白河分
    局於九十八年十一月二十五日出具之函文及職務報告一件在
    卷可憑，並經證人吳福順證述在卷（原審卷第四八頁）。而
    被告亦不否認該日下午五時許，曾與被害人發生拉扯，係被
    害人先咬被告之手，被告始推開被害人乙節無誤（本院卷第
    七頁背面），且告訴人係於當日下午六時八分以前即前往財
    團法人奇美醫院柳營分院急診治療，且經醫師診斷後，認其
    受有頭部多處挫傷、下巴挫傷、頸部挫傷、腹部多處挫傷、
    背部挫傷、右足踝挫傷及雙上肢多處挫傷等傷害乙情，有該
    院受理家庭暴力事件驗傷診斷書一紙附卷可稽（警卷第十六
    頁），亦即告訴人係在本件案發後立即由救護車送往醫療院
    所就醫，並經醫師診斷後，認其受有前揭傷勢，由此足認告
    訴人指訴於同日下午五時許，另遭被告傷害乙節，亦與事證
    相符。被告空言抗辯告訴人之身體傷害，非其所造成云云，
    自難認為可採。
  (五)此外，被害人該日上午因此而受有左手前臂瘀腫2×2公分、
    左手肘瘀腫3×3公分、右手前臂瘀腫1.5×1公分、右手肘瘀
    腫5×5公分之傷害；該日下午五時許，因此而受有頭部多處
    挫傷、下巴挫傷、頸部挫傷、腹部多處挫傷、背部挫傷、右
    足踝挫傷及雙上肢多處挫傷等傷害，亦有告訴人提出之陳碧
    宗診所診斷證明書及財團法人奇美醫院受理家庭暴力事件驗
    傷診斷書各一紙在卷可佐（警卷第十六至十七頁），益徵告
    訴人前揭指訴，確非虛妄。
  (六)綜上所陳，告訴人指訴於上開時、地，二度遭被告毆打乙節
    ，堪信為真實，被告上開所辯，要屬事後卸責之詞，不足採
    信。本件事證明確，被告上開犯行洵堪認定，自應依法論科
    。
三、被告與告訴人係夫妻，為家庭暴力防治法所定之家庭成員，
    家庭成員間故意實施家庭暴力行為而成立其他法律所規定之
    犯罪，應成立家庭暴力罪，家庭暴力防治法第三條第一款、
    第二條第二項分別定有明文。故核被告所為，均係犯刑法第
    二百七十七條第一項傷害罪，並構成家庭暴力防治法第二條
    第二項所稱之家庭暴力罪。被告所犯二次傷害犯行，犯意各
    別、行為互殊，應予分論併罰。被告有如前述之前案科刑及
    執行紀錄，有臺灣高等法院被告前案紀錄表一份在卷可按，
    其於受徒刑之執行完畢後，五年以內故意再犯本件有期徒刑
    以上之罪，應依刑法第四十七條第一項之規定論以累犯，並
    加重其刑。
、撤銷改判之理由：
一、原審認被告所犯上開二罪罪證明確，分別予以論罪科刑，固
    非無見，惟被告與被害人既已共組家庭，對於家庭和階、美
    滿，二人均有責任，而夫妻相處本應彼此尊重互相體諒，本
    件被告出手傷人固應予以非難，然事出有因，被告與被害人
    婚姻關係迄至本院辯論終結日既然仍存在，足見尚無離婚之
    跡象，即仍屬同一家庭，則對一人之處罰即係對整個家庭之
    處罰，故本院認被告與告訴人既未走向離婚之途則當務之急
    係努力商談出往後夫妻相處之道，而非科以被告重刑，原審
    未慮及此點，自有欠當。被告上訴意旨，否認有二次傷害犯
    行固屬無據，業如上述，惟原判決既有上開可議之處，自應
    由本院將原判決撤銷改判。
二、爰審酌被告曾於九十二年間，因毆打告訴人及告訴人之母親
    ，經法院判處有期徒刑五月確定，有臺灣臺南地方法院檢察
    署九十二年度偵字第九八七九號聲請簡易判決處刑書（偵查
    卷第十三至十四頁）及上揭前案紀錄表各一份足憑，足見其
    不思檢討與反省之個性，遇事即以暴力相加無法控制自己，
    然事已相隔六年，尚難據此而認被告有暴力傾向；而被告於
    九十八年四月七日上午十一時許在其住處傷害告訴人，經告
    訴人報警處理後，不到幾個小時之時間，即再次對告訴人暴
    力相向，惡性非輕；並考量告訴人所受傷勢、被告之智識程
    度、家庭經濟狀況、犯後仍一味飾詞卸責，難認有悔意等一
    切情狀，分別量處如主文第二項所示之刑，並定其應執行之
    刑及諭知易科罰金之折算標準，以資懲儆。
據上論結，應依刑事訴訟法第三百六十九條第一項前段、第三
百六十四條、第二百九十九條第一項前段，刑法第第二百七十七
條第一項、第四十七條第一項、第四十一條第一項前段、第五十
一條第五款，刑法施行法第一條之一，判決如主文。
本案經檢察官劉得鉦到庭執行職務。
中    華    民    國    99    年    6     月    10    日
                  刑事第六庭    審判長法  官  董武全
                                      法  官  林英志
                                      法  官  沈揚仁
以上正本證明與原本無異。
不得上訴。
                                      書記官  廖文靜
中    華    民    國    99    年    6     月    10    日
附錄本判決論罪科刑法條全文：
刑法第277條（普通傷害罪）：
傷害人之身體或健康者，處3年以下有期徒刑、拘役或1千元以下
罰金。
犯前項之罪因而致人於死者，處無期徒刑或 7 年以上有期徒刑
；致重傷者，處3年以上10年以下有期徒刑。

司法院資訊處製作；財團法人民間司法改革基金會備份。
